臺灣高等法院民事裁定
111年度抗字第980號
抗  告  人  
即 相對 人  鍾清榮
            鍾清煙
            黃娘妹
            鍾清輝
相  對  人  
即 抗告 人  李維敏

上列當事人間返還土地等強制執行事件，兩造對於中華民國111
年6月21日臺灣新竹地方法院111年度執事聲字第27號裁定，各自
提起抗告，本院裁定如下： 
    主  文
兩造抗告均駁回。
抗告費用由兩造各自負擔。
    理  由
一、抗告人即相對人鍾清榮、鍾清煙、黃娘妹、鍾清輝等4人（
    下稱鍾清榮等4人）執臺灣新竹地方法院97年度訴字第93號
    （下稱新竹地院第93號）判決、本院98年度上字第189號判
    決（下稱本院第189號判決）、最高法院101年度台上字第95
    號判決及確定證明為執行名義（下稱系爭執行名義）向新竹
    地院民事執行處（下稱執行法院）聲請對相對人即抗告人李
    維敏（下稱李維敏）為強制執行（案列101年度司執字第701
    4號事件，下稱系爭執行事件），請求：㈠李維敏應將坐落新
    竹縣○○鄉○○段○○○○段0000地號土地上如新竹地院第93號判決
    附圖（下稱附圖）乙部分所示面積1,149平方公尺、同段953
    地號土地上如附圖丙部分所示面積544平方公尺、同段954地
    號土地上如附圖丁部分所示面積40平方公尺之地上拆除，並
    將柏油路面剷除後，將上開土地返還予鍾清榮等4人。㈡李維
    敏不得阻礙鍾清榮等4人於前揭1004、1005、953、954地號
    土地（除各別標示地號外，下合稱系爭土地）為施工整地之
    行為。㈢李維敏應將同段1004地號土地內，如本院第189號判
    決附圖一（下稱附圖一）甲區塊所示面積253平方公尺之土
    地返還予鍾清榮等4人，並將該區塊內如附圖二（下稱附圖
    二）所示之監視器、照明燈及電纜線予以拆除。㈣給付相當
    於租金之不當得利（附圖、附圖一、附圖二見強制執行卷一
    15頁、28至29頁）。執行法院司法事務官於民國111年4月14
    日將李維敏占用之不動產點交鍾清榮等4人接管，並令其等
    簽立不動產接管切結（執行筆錄及不動產接管切結見執行卷
    三105至106頁）。
二、鍾清榮等4人就系爭土地上經刨除柏油路面後下方之級配土
    石、道路旁之排水溝渠、溝蓋、樹籬砍伐後所留樹頭、圍牆
    、大門、門廷、門柱之地基、水泥地面及其下之級配土石、
    電纜線水泥管溝等主張尚未執行完畢而聲明異議。經執行法
    院司法事務官於111年5月12日以101年度司執字第7014號裁
    定（實為處分，下稱系爭處分）駁回異議。鍾清榮等4人提
    起抗告，經原裁定認定：㈠李維敏未就乙區塊南側門柱及圍
    牆之地基、北側亭子及圍牆之基座移除，未就丙區塊、丁區
    塊圍牆之基座移除，仍有鋼筋留置於土地中、拆除後之廢棄
    物未清除乾淨，經砍除樹木之樹頭仍留在土地中，是上開部
    分未執行完畢，而將司法事務官所為上開處分廢棄，由執行
    法院就此部分另為妥適處理。㈡另鍾清榮等4人起訴時未提及
    李維敏應拆除之地上物範圍包含水泥路面、水溝、電纜管溝
    、級配土層等，亦未要求李維敏將土地回復為立即可供農用
    狀態，認此部分非屬於系爭執行名義範圍，司法事務官駁回
    其等異議，並無不合。嗣李維敏就上開㈠部分聲明不服、鍾
    清榮等4人就上開㈡部分聲明不服，均提起抗告，各自聲明廢
    棄原裁定不利於己之部分。
三、關於原裁定廢棄系爭處分，由執行法院另為適當處理部分：
　㈠查原裁定係依鍾清榮等4人於111年6月20日陳報狀臚列之照片
    ，顯示如附圖所示乙區塊南側門柱及圍牆之地基、北側亭子
    及圍牆之基座、丙區塊、丁區塊圍牆之基座均未移除，仍有
    鋼筋留置於土地中、拆除後廢棄物未清除乾淨、樹頭亦留在
    土地中（照片見原法院卷47至60頁），故認此部分尚未執行
    完畢，應由執行法院另為妥適處理，於法核無不合。
　㈡李維敏雖抗辯鍾清榮等4人已於111年4月14日簽立不動產接管
    切結，其等於執行程序終結後始為異議，已逾強制執行法第
    12條第1項所定須於強制執行程序終結前聲明異議之期限云
    云，然鍾清榮等4人簽立不動產切結僅能表示其等已接管系
    爭土地，難謂其等對於執行之方法無異議或同意本件執行程
    序已終結。且觀諸當日執行（調查）筆錄記載：「債權人稱
    樹頭、管溝的水泥塊都應清除」、「債權人稱請求111年4月
    19日閱卷」，可知鍾清榮等4人於執行當日已對執行法院之
    執行方法、執行終結等提出異議（執行卷三105頁背面），
    其等於同年月25日更提出陳報狀為爭執，尚難認係於執行程
    序終結後始提出或聲明異議。李維敏此之抗辯，殊非可採。
　㈢李維敏抗辯鍾清榮等4人已接管系爭土地，系爭土地上之廢棄
    物係鍾清榮等4人於111年6月17日自行堆棄，與伊無涉等語
    ，雖提出其指稱鍾清榮等4人於111年6月17日僱用怪手施工
    照片為證（本院卷43至57頁）。惟經本院檢視上開照片，僅
    第1張照片有一部推土機在現場（本院卷43頁），其餘照片
    僅見廢土，並無法證明上開廢土係鍾清榮等4人自行僱工載
    運至現場堆放，是李維敏抗辯鍾清榮等4人自行堆棄廢土云
    云，尚難採信。又本件新竹地院第93號判決係於98年1月23
    日宣示，鍾清榮等4人歷經三審終局判決，再聲請強制執行
    ，迄111年4月14日簽立不動產接管切結為止，其間至少耗時
    13年餘，其等既歷經漫長訴訟及執行程序，聲請強制執行欲
    回復其等對系爭土地所有權之圓滿狀態，自無可能自行堆棄
    廢棄物污染系爭土地，是李維敏此之抗辯，違反常情，難以
    採信。
四、關於原裁定駁回鍾清榮等4人聲請執行就水泥路面、水溝、
    電纜管溝、級配土及回復系爭土地至可農耕狀態部分：
　㈠按強制執行應依執行名義為之。強制執行法第4條第1項定有
    明文。又關於確定判決之執行，如其判決主文不明瞭，而所
    附理由已記載明晰，與主文不相牴觸者，得參照該判決之理
    由為執行，辦理強制執行事件應注意事項第2條第3款亦定有
    明文。
　㈡系爭執行名義即新竹地院第93號判決主文記載：「李維敏應
    將坐落新竹縣○○鄉○○段○○○○段○0000地號土地上如附圖所示
    乙部分面積1149平方公尺、同段第953地號土地上如附圖所
    示丙部分面積544平方公尺、同段第954地號土地上如附圖所
    示丁部分面積40平方公尺之地上物拆除，並將柏油路面剷除
    後，將上開土地返還鍾清榮等4人」、本院第189號判決主文
    記載：「李維敏應將坐落新竹縣○○鄉○○段○○○○段○0000地號
    土地內，如附圖一甲區塊（面積253平方公尺）所示之土地
    返還鍾清榮等4人，並將該區塊土地內如附圖二所示之監視
    器、照明燈、及電纜線予以拆除」、最高法院101年度台上
    字第95號判決李維敏上訴駁回（執行卷一6、16、33頁），
    上開確定判決之主文及理由皆未提及李維敏應拆除之地上物
    範圍包含水泥路面、水溝、電纜管溝等，亦未命李維敏須將
    柏油路下方之級配土層一併刨除，及將土地回復成可供農耕
    狀態。則執行法院未就水泥路面、路旁水溝、電纜管溝、級
    配土層為執行，亦未命李維敏將系爭土地回復至可農耕之狀
    態，於法亦無違誤。
  ㈢鍾清榮等4人雖主張柏油路下之碎石等級配土層、水泥路面及
    其下之碎石等級配土層、柏油路邊之水泥溝、水泥溝蓋及電
    纜線水泥管溝等與柏油路均屬同一結構，應一併執行云云，
    然鍾清榮等4人既未於前述確定判決之訴訟程序中，請求李
    維敏應將水泥路面、路旁水溝、地下電纜管溝、級配土層移
    除，亦未請求須將被占用土地回復至立即可供農用之狀態，
    此部分既未經確定判決於主文中諭知，執行法院實無強制執
    行之法源依據，尚不得就系爭執行名義未記載之事項為強制
    執行。鍾清榮等4人此部分之主張，亦非可取。
五、綜上所述，原裁定：㈠認為乙區塊南側門柱及圍牆之地基、
    北側亭子及圍牆之基座，丙區塊、丁區塊圍牆之基座均未移
    除，現場仍殘留鋼筋及廢棄物未清除乾淨、樹木之樹頭未除
    去，未執行完畢，而廢棄系爭處分關於上開部分處分，命執
    行法院就此部分另為妥適處理。㈡駁回鍾清榮等4人就水泥路
    面、水溝、電纜管溝、級配土層等及將被占用土地回復至立
    即可供農用狀態之強制執行聲請，均核無不合。兩造抗告意
    旨猶執前詞，各自指摘原裁定不利於己部分不當，聲明廢棄
    ，均無理由，應駁回兩造之抗告。
六、據上論結，本件抗告為無理由，爰裁定如主文。　
中　　華　　民　　國　　111 　年　　8 　　月　　31　　日
                    民事第五庭   
                        審判長法  官  賴劍毅
                              法  官  洪純莉
                              法  官  呂淑玲　　
正本係照原本作成。
本裁定除以適用法規顯有錯誤為理由外，不得再抗告。如提起再
抗告，應於收受送達後10日內委任律師為代理人向本院提出再抗
告狀。並繳納再抗告費新臺幣１千元。
中　　華　　民　　國　　111 　年　　8 　　月　　31　　日
　　　　　　　　　　　　    　書記官　陳柏惟